【裁判字號】    89,易,3207
【裁判日期】    900216
【裁判案由】    詐欺
【裁判全文】
臺灣臺中地方法院刑事判決                        八十九年度易字第三二七號
    公  訴  人  臺灣臺中地方法院檢察署檢察官
    被      告  甲○○
右列被告因偽造文書案件，經檢察官提起公訴（八十九年度偵緝字第一一八號），本
院判決如左：
    主  文
甲○○連續行使偽造私文書，足以生損害於他人，處有期徒刑捌月。
    事  實
一、甲○○意圖為自己不法之所有，並基於詐欺、偽造得標會單、行使偽造得標會單
    之概括犯意，虛構「陳起峰」（起訴書誤繕為陳啟峰）、「黃添益」二人為互助
    會會員，於民國八十六年十二月十五日，向乙○○等人招攬參加由其擔任會首之
    民間互助會一會，約定開標地點在臺中縣大里市○○路三十五巷十三號其住處，
    含會首共二十七會（起訴書誤繕為二十四會），每會每期會金新台幣（下同）五
    萬元，採內標方式標會，會期自八十六年十二月十五日起至八十九年二月十五日
    止，每月十五日開標一次，由甲○○負責主持開標，並於開標後代收死會及活會
    會款，首會會款由會首收取，活會會員係以每會應繳會款扣除得標者所出之標息
    後繳納會款。詎甲○○先後於八十七年三月十五日及同年四月十五日，在上址，
    利用其召集互助會開標而部分會員未親自到現場之際，在未載「標單」之得標會
    單上，偽簽陳起峰、黃添益之署押及填載標金各一萬七千元、一萬八千元，提出
    參與標會而得標，足以生損害於乙○○等活會會員，繼而持該偽造得標會單行使
    ，向到場及未到場之會員佯稱該次係由其冒標之會員得標，致使分別參加該互助
    會之乙○○及其他活會會員陷於錯誤，分別交付會款，共詐得一百餘萬元。嗣於
    八十七年六月十五日開標收取會款後，甲○○無故止會而避不見面，經乙○○依
    甲○○提供之互助會員名冊打電話向陳起峰、黃添益查詢，發現並無其人，始知
    悉上情。
二、案經乙○○訴請臺灣臺中地方法院檢察署檢察官偵查起訴。
    理  由
一、訊據被告甲○○固坦承於右揭時、地召集互助會，及陳起峰、黃添益分別於八十
    七年三月十五日及同年四月十五日，各以一萬七千元、一萬八千元標金標得之事
    實，惟矢口否認有虛構陳起峰、黃添益名義跟會及冒標之犯行，辯稱：陳起峰、
    黃添益係伊在大里溪整治時工作認識的，當時伊剛好要起會，他們就參加了，現
    在找不到他們云云。經查，系爭互助會止會後，告訴人乙○○依被告提供之陳起
    峰、黃添益之電話查詢，其中陳起峰之電話（0000000號）竟為空號，而
    黃添益之電話二支（0000000號、0000000號）為被告本人家中之
    電話及其原工作之「宏揚砂石場」電話，均非被告所稱陳起峰、黃添益所使用等
    情，業據告訴人乙○○於偵查及本院審理中指訴明確，亦為被告所不否認（見八
    十九年偵緝字第一一八號偵查卷第五十三頁背面、本院九十年二月二日審判筆錄
    ），並有互助會會員名冊影本乙紙附卷可稽，是被告所稱之「陳起峰」、「黃添
    益」是否確有其人，已令人生疑；又民間互助會之召集，一般會首均找其熟稔之
    親友參與跟會，會首對會員之聯絡電話或住址亦知之甚詳，而被告既稱互助會名
    冊上會員「陳起峰」、「黃添益」均係本人參加跟會，被告與之應甚為熟識，理
    應有該二人之聯絡方式，惟被告竟提供空號或其自己家中之電話號碼予告訴人，
    而佯稱係其所稱「陳起峰」、「黃添益」之聯絡電話，顯見被告係冒用陳起峰、
    黃添益之名為會員而跟會甚明，參以本院開庭時，多次要求被告攜帶其所稱「陳
    起峰」、「黃添益」之人到庭，或提供該二人之年籍資料供本院調查，被告均推
    諉稱：找不到人，亦無聯絡住址云云，惟本件互助會每期會金高達五萬元，且被
    告亦供稱：陳起峰、黃添益二人已分別標走會款等語，果係如此，被告自應有其
    二人之聯絡資料，否則如何收取死會會款，然被告自偵查迄本院審理中均未提出
    該二人資料供查證，亦未對其所稱之「陳起峰」、「黃添益」有任何追償動作，
    此顯有悖於常情，是系爭互助會名冊上「陳起峰」、「黃添益」二人係被告冒名
    跟會，並於互助會進行中分別冒標向其他會員收取會款使用，至為灼然。此外，
    復有互助會員名冊影本一份附卷可稽，被告所辯，顯係卸責之詞，洵無足採。本
    件事證明確，被告上開犯行堪以認定。
二、按被告雖在得標會單上偽簽會員陳起峰、黃添益之署押及記載金額，惟得標會單
    上未載明「標單」二字，但依習慣已足以表示係民間互助會標單之用意，應認係
    準私文書。核被告所為，係犯刑法第二百十六條、第二百十條、第二百二十條第
    一項之行使偽造準私文書罪、第三百三十九條第一項之詐欺取財罪。公訴人雖未
    就被告所犯行使偽造準私文書部分起訴，惟本院認此部分與公訴人已起訴經論罪
    之詐欺罪部分，有牽連犯之裁判上一罪關係，為起訴之效力所及，本院自應併予
    審究，附此敘明。被告冒標陳起峰、黃添益之會款而偽造「陳起峰」、「黃添益
    」之署押於得標會單上，偽造署押之行為，為偽造得標會單之準私文書行為之部
    分行為；其偽造得標會單後復持以行使，偽造之低度行為應為行使之高度行為所
    吸收，不另論罪。又被告同一次之詐欺行為，同時向多數活會會員詐取會款，係
    以一行為觸犯數個相同之詐欺取財罪名，為同種想像競合犯，依刑法第五十五條
    之規定，應從一重處斷。其先後二次詐欺取財及行使偽造準私文書之犯行，均時
    間緊接，方法相同，各觸犯構成要件相同之罪名，顯皆係基於概括犯意反覆為之
    ，均為連續犯，應依刑法第五十六條之規定，各以一罪論，並加重其刑。又所犯
    行使偽造準私文書、詐欺取財犯行間，有方法結果之牽連關係，應從較重之行使
    偽造準私文書罪論處。爰審酌被告並無前科，有臺灣臺中地方法院檢察署刑案資
    料查註紀錄表可按，其犯罪之動機、方法，冒標之次數、所得財物，及被告犯後
    否認犯行，尚未與告訴人乙○○及其他活會會員和解等一切情狀，量處如主文所
    示之刑，以資懲儆。又被告偽造上開陳起峰、黃添益之得標會單未扣案，且被告
    於冒標後即已丟棄滅失，業據被告於本院審理中供明在卷，故上開會單及其上偽
    造之署押，爰不另為沒收之諭知，併此敘明。
據上論斷，應依刑事訴訟法第二百九十九條第一項前段，刑法第五十六條、第二百二
十條第一項、第二百十六條、第二百十條、第三百三十九條第一項、第五十五條，罰
金罰鍰提高標準條例第一條前段，判決如主文。
本案經檢察官黃仁宏到庭執行職務
中      華      民      國        九十      年      二    月    十六    日
                                    臺灣臺中地方法院刑事第四庭
                                        法  官  卓  進  仕
右正本證明與原本無異。
如不服本判決，應於判決送達後十日內向本院提出上訴狀，上訴於臺灣高等法院臺中
分院（須附繕本）。
                                        書記官
中      華      民      國        九十      年      二    月    十九    日
附錄本判決論罪科刑之法條：
刑法第二百十六條
行使第二百十條至第二百十五條之文書者，依偽造、變造文書或登載不實事項或使登
載不實事項之規定處斷。
刑法第二百十條
偽造、變造私文書，足以生損害於公眾或他人者，處五年以下有期徒刑。
刑法第二百二十條第一項
在紙上或物品上之文字、符號、圖畫、照像，依習慣或特約，足以為表示其用意之證
明者，關於本章及本章以外各罪，以文書論。
刑法第三百三十九條第一項
意圖為自己或第三人不法之所有，以詐術使人將本人或第三人之物交付者，處五年以
下有期徒刑、拘役或科或併科一千元以下罰金。


司法院資訊處製作；財團法人民間司法改革基金會備份。
